【裁判字號】    99,交聲,4571
【裁判日期】    991231
【裁判案由】    交管條例聲異
【裁判全文】
臺灣板橋地方法院交通事件裁定        99年度交聲字第4571號
異  議  人
即受處分人  黎巧萍
上列異議人即受處分人因違反道路交通管理處罰條例案件，對於
交通部公路總局臺北區監理所板橋監理站於民國九十九年十一月
二十四日為板監裁字第裁四一－Ｃ00000000號裁決，聲
明異議，本院裁定如下：
    主  文
原處分撤銷。
黎巧萍汽車駕駛人，駕駛汽車經測試檢定酒精濃度超過規定標準
，處吊扣其普通重型機車駕駛執照拾貳個月，並應接受道路交通
安全講習。
    理  由
一、按汽車駕駛人飲用酒類或其他類似物後，其吐氣所含酒精濃
    度超過每公升○．二五毫克以上者，不得駕車，再汽車駕駛
    人，駕駛汽車經測試檢定，酒精濃度超過規定標準者，處新
    臺幣（下同）一萬五千元以上六萬元以下罰鍰，並當場移置
    保管該車輛、吊扣其駕駛執照一年及接受道路交通安全講習
    ，道路交通安全規則第一百十四條第二款及道路交通管理處
    罰條例第三十五條第一項第一款、第二十四條第一項第二款
    （裁決書漏載）分別定有明文。
二、本件受處分人即異議人黎巧萍於民國九十八年九月二十四日
    上午四時五十四分許，駕駛車號Ｎ五五－八八○號重型機車
    ，行經臺北縣板橋市○○路與仁愛路口經警攔停舉發，並測
    得其呼氣酒精濃度為每公升○．八一毫克，認受處分人有酒
    後駕車之違規行為而製單舉發，嗣受處分人未於應到案日期
    前前往指定處所聽候裁決且繳納罰鍰或陳述意見，原處分機
    關乃於九十九年十一月二十四日依道路交通管理處罰條例第
    三十五條第一項第一款、第二十四條第一項第二款及違反道
    路交通管理事件統一裁罰基準表等規定，裁處受處分人罰鍰
    四萬五千元，並吊扣其駕駛執照十二個月，且施以道路交通
    安全講習。
三、異議人即受處分人黎巧萍於聲明異議狀中就其有酒駕一事坦
    承不諱，復其呼氣酒精濃度達每公升○．八一毫克，有酒精
    測定紀錄表一紙在卷可佐，是異議人於已逾越道路交通安全
    規則所定酒測值標準每公升○．二五毫克以上，仍違規駕車
    一事，應堪認定。異議人上開酒駕違規行為，並經原處分機
    關裁罰如上，異議人對上開裁處吊扣駕照及須接受道路交通
    安全講習部分，未有異議，然就罰鍰四萬五千元辯稱：伊已
    經法院判決緩起訴，並已向指定之公益團體、地方自治團體
    或社區提供九十小時之義務勞務，應有一事不二罰之適用等
    語。經查：
  (一)按行政罰法第二十六條第一項、第二項規定：「一行為同時
    觸犯刑事法律及違反行政法上義務規定者，依刑事法律處罰
    之。但其行為應處以其他種類行政罰或得沒入之物而未經法
    院宣告沒收者，亦得裁處之」、「前項行為如經不起訴處分
    或為無罪、免訴、不受理、不付審理之裁判確定者，得依違
    反行政法上義務規定裁處之」。又所謂「其他種類行政罰」
    ，係指違反行政法上之義務應受「裁罰性」之「不利處分」
    ，依行政罰法第二條規定，應包括限制或禁止行為之吊扣證
    照處分及警告性之講習處分在內。考其立法理由，一行為同
    時觸犯刑事法律及違反行政法上義務規定時，由於刑罰與行
    政罰同屬對不法行為之制裁，而刑罰之懲罰作用較強，故在
    處罰目的相同且處罰方式相同時，若依刑事法律處罰，即足
    資警惕時，實無一事二罰再處行政罰之必要；且刑事法律處
    罰，由法院依法定程序為之，較符合正當法律秩序，應予優
    先適用，故同時觸犯刑事法律及違反行政法上義務規定之行
    為，行政機關得否科以與刑罰相類之行政處罰，端視該行為
    之刑事訴追或審判程序終局結果而定。至於罰鍰以外之沒入
    或其他種類行政罰，因兼具維護公共秩序之作用，為達行政
    目的，行政機關仍得併予裁處。是汽車駕駛人酒後駕車行為
    ，經測試檢定酒精濃度超過規定標準之行為，如同時涉犯刑
    法第一百八十五條之三之公共危險罪嫌，依上開行政罰法第
    二十六條第一項規定，道路交通主管處罰機關除得依該條項
    但書規定處以「其他種類行政罰」外，應由管轄之地方法院
    檢察署依刑事案件程序處理，非有行政罰法第二十六條第二
    項所規定之經不起訴處分或為無罪、免訴、不受理、不付審
    理之裁判確定等事由，即不得再依道路交通管理處罰條例第
    三十五條第一項第一款規定裁處行為人罰鍰之行政罰。
  (二)又觸犯刑事法律之犯罪行為，除得經檢察官之起訴，並由法
    院審理後，為有罪科刑、無罪、免訴、不受理、不付審理之
    裁判外，如檢察官認該行為所涉為死刑、無期徒刑或最輕本
    刑三年以上有期徒刑以外之罪，於參酌刑法第五十七條所列
    事項及公共利益之維護，認以緩起訴為適當者，得定一年以
    上三年以下之緩起訴期間為緩起訴處分（刑事訴訟法第二百
    五十三條之一）。就緩起訴之要件而言，緩起訴基本上係認
    被告有犯罪嫌疑，而暫緩起訴，並得課被告予一定之負擔或
    指示（同法第二百五十三條之二第一項），此與不起訴處分
    係因犯罪嫌疑不足或其他原因（同法第二百五十二條、第二
    百五十三條），且不得附條件或負擔，顯有不同，可知緩起
    訴處分是一種刑事處罰。又經檢察官為「緩起訴」處分者，
    於「緩起訴」之猶豫期間內，檢察官可對其持續觀察，若認
    其顯無反省警惕之情或根本欠缺反省警惕之能力（即符合刑
    事訴訟法第二百五十三條之三第一項所列三款情形）者，得
    依職權或依告訴人之聲請，將「緩起訴」處分撤銷，並依法
    追訴，亦即在緩起訴處分之猶豫期間內，刑事訴追程序仍未
    終局確定，此與不起訴處分確定後，刑事訴追程序終結，檢
    察官原則上不得就同一行為再行起訴之法律效果迥異。而上
    開行政罰法第二十六條第二項既未明列「緩起訴處分」，本
    不宜擴張解釋，且緩起訴處分性質上亦與不起訴處分不同，
    自無適用行政罰法第二十六條第二項規定之餘地。從而，經
    檢察官為緩起訴處分之行為，如同時違反行政法上義務之規
    定，因已有刑事處罰，此時行政機關若另行為行政裁罰，無
    異一罪二罰，因此參酌行政罰法第二十六條之立法意旨，違
    反行政法上義務之行為，若同時亦經檢察官另為緩起訴處分
    時，行政機關應不得就同一行為，再為與刑罰相類之罰鍰處
    分。
  (三)查本件異議人上開酒後駕車之行為，因同時觸犯刑法第一百
    八十五條之三之公共危險罪，經臺灣板橋地方法院檢察署檢
    察官於九十八年十月一日以九十八年度速偵字第五六三○號
    為緩起訴處分，緩起訴期間為二年，並命其應書立悔過書，
    於緩起訴處分確定，收受該署檢察官執行緩起訴處分命令通
    知書起，至緩起訴期間屆滿前二個月止向指定之公益團體、
    地方自治團體或社區提供九十小時之義務勞務，該緩起訴處
    分復經檢察官依職權送請臺灣高等法院檢察署再議，於九十
    八年十一月二十七日以九十八年度上職議字第一二六九二號
    處分書駁回再議確定而起算緩起訴期間等情，有該署九十八
    年度速偵字第五六三○號緩起訴處分書、臺灣高等法院檢察
    署處分書各一紙附卷可稽。是原處分機關於異議人緩起訴期
    間尚未屆滿而生實質確定力前，逕對異議人上開酒後駕車之
    行為裁處罰鍰，與上述行政罰法第二十六條第一項前段之一
    事不二罰原則相違，難謂適當。另檢察官之緩起訴處分如係
    命服義務勞務時，固非刑法所定刑罰之種類，然已對異議人
    名譽、心理產生相當制約並影響異議人之自由等權益，無論
    形式上是否以「刑罰」名義出之，實質上確屬對異議人之不
    利益，而具有實質裁罰之效果，應可實質該當行政罰法第二
    十六條第一項之「依刑事法律」之處罰，附此敘明。
  (四)至於原處分依道路交通管理處罰條例第三十五條第一項第一
    款、第二十四條第一項第二款之規定，另對異議人裁處吊扣
    駕駛執照十二個月及施以道路交通安全講習部分，異議人雖
    未於聲明異議狀中明確陳明對此部分裁罰之意見，惟此部分
    處分係原處分機關基於前開單一之違規行為所為處分之一部
    ，異議人對於其中之罰鍰既已表明不服之旨，自應認其已對
    該案之處分全部聲明不服，本院自應併予審究。揆諸上開規
    定及說明，此二部分之處分係屬罰鍰以外之其他種類行政罰
    ，係屬為達成遏止酒後駕車之不法行為，維護道路交通用路
    權人之安全法益等行政目的所必要之不利處分，因兼具維護
    公共秩序之作用，為達行政目的，是原處分機關就此部分之
    併予裁處，於法並無不合。
四、綜上，異議人確有於上揭時間、地點，飲酒後駕駛機車之違
    規行為，原處分機關依前揭道路交通管理處罰條例第三十五
    條第一項一款及第二十四條第一項第二款之規定，裁處異議
    人吊扣駕駛執照十二個月及施以道路交通安全講習之其他種
    類行政裁罰部分，於法並無不合。惟原處分機關在緩起訴處
    分尚未實質確定前，逕裁罰異議人罰鍰四萬五千元部分，顯
    與行政罰法第二十六條第一項前段、第二項之規定意旨有違
    ，即有可議，然本件酒後駕車為一個違規行為，罰鍰、吊扣
    處分及施以道路交通安全講習部分無從區分，從而，應認異
    議人提起本件異議為有理由，本院自應將原處分撤銷，自為
    裁罰如主文第二項所示，以期適法。
據上論斷，應依道路交通事件處理辦法第十九條前段，裁定如主
文。
中    華    民    國    99    年    12    月    31    日
                      臺灣板橋地方法院交通法庭
                              法  官  王綽光
上列正本證明與原本無異。
如不服本裁定，應於裁定送達後五日內向本院提出抗告狀。
                              書記官  許清秋
中    華    民    國    99    年    12    月    31    日

司法院資訊處製作；財團法人民間司法改革基金會備份。
